【裁判字號】    98,交抗,553
【裁判日期】    980831
【裁判案由】    聲明異議
【裁判全文】
臺灣高等法院高雄分院刑事裁定         98年度交抗字第553號
原處分機關
即抗 告 人  交通部公路總局高雄區監理所
代  表  人  乙○○
聲明異議人
即受處分人  甲○○
上列抗告人因違反道路交通管理處罰條例聲明異議案件，不服臺
灣高雄地方法院中華民國98年7 月2 日裁定（98年度交聲字第74
2 號），提起抗告，本院裁定如下：
    主  文
抗告駁回。
    理  由
一、抗告意旨略以：(一)本件係因受處分人即異議人甲○○（下稱
    異議人）於98年2 月16日向本所提出未收到違規通知單申訴
    ，經本所查復已完成法定送達程序，有臺南縣警察局98年2
    月25日南縣警交字第0980007933號函可證。本所於98年2 月
    27日以高監自字第0980008541號函復「本案仍應依規定罰鍰
    裁處」，並限期於98年3 月18日前到案繳納。異議人於98年
    3 月6 日到案陳述不服，經依法掣開裁決書當場交付簽執。
    本所依道路交通管理處罰條例第40條裁處罰鍰新臺幣2,200
    元，並依同條例第63條規定記違規點數1 點，核無違誤。(二)
    有關公路監理業務增設通訊地址一節，公路監理電腦系統車
    輛車籍及駕駛人駕籍增設「通信地址」欄位作業注意事項第
    5 項規定，使用範圍為各項便民服務之通知事項、汽車燃料
    使用費繳款通知、汽車使用牌照稅繳款通知及「監理機關依
    權責舉發之違規通知單」、裁決書等，本件係臺南縣警察局
    舉發案件，不適用上述通信地址，且本所增設通信地址申請
    書表右上角載明「違規單不寄通信地址」。(三)本件裁處之相
    關程序依法有據，原裁定撤銷發回容有未當，為此提起抗告
    ，請撤銷原裁定，更為適法之裁定云云。
二、原處分略以：異議人於民國97年9 月5 日上午9 時15分許，
    駕駛所有之車牌號碼F5-5382 號自用一般小客車（下稱系爭
    車輛），行經臺171 線118 公里路段時，因行車超速違規，
    經臺南縣警察局交通隊（下稱原舉發單位）員警依法逕行舉
    發，以異議人之戶籍地為本件舉發違反道路交通管理事件通
    知單（下稱通知單）之送達處所，嗣因無受領人員，遂依法
    完成寄存送達程序，異議人未到案繳納罰鍰，爰依道路交通
    管理處罰條例第40條、第63條第1 項第1 款等規定，裁處罰
    鍰新臺幣（下同）2,200 元，並記違規點數1 點等語。
三、聲明異議意旨略以：異議人對於本件違規之事實並不爭執，
    惟民法上住所之概念非即謂戶籍地，且異議人於本件違規被
    舉發前，已依公路監理電腦系統車輛車籍及駕駛人增設「通
    信地址」欄位作業注意事項第5 項規定，至高雄區監理所辦
    理增設「通信地址」，嗣原處分機關並依所增設之地址寄發
    相關稅單等文書。惟本件違規通知單卻未按照異議人之「通
    信地址」新址送達，致異議人未接獲罰單，變成加重處罰，
    爰提出聲明異議等語。
四、本院經查：
  (一)按行為人有本條例之情形者，應填製舉發違反道路交通管理
    事件通知單，並於被通知人欄予以勾記，逕行舉發者，應按
    已查明之資料填註車牌號碼、車輛種類、車主姓名或地址，
    並於通知單上方空白處加註逕行舉發之文字後，由舉發機關
    送達被通知人；又處理違反道路交通管理事件，有關文書送
    達之程式，依行政程式法之規定，違反道路交通管理事件統
    一裁罰基準及處理細則第11條第1 項第3 款、第5 條分別定
    有明文。而行政程序法第72條第1 項前段規定：「送達，於
    應受送達人之住居所、事務所或營業所為之」，是有關違反
    道路交通管理事件文書之送達，苟非已送達於應受送達人之
    住居所或營業所，尚難認巳符送達之規定。而所謂「住居所
    」，依民法第20條之規定，乃依一定之事實，足認以久住之
    意思，住於一定之區域者，始為設定其住所於該地，亦即除
    主觀上有久住一定區域之意思外，尚須客觀上有住於一定區
    域之事實，該一定之區域始為住所，並不以登記為要件。又
    戶籍法僅為戶籍登記之行政管理規定，戶籍地址不過係依戶
    籍法所為登記之事項，並非為認定住所為唯一標準（最高法
    院83年度臺抗字第393 號裁定意旨參照）。又車主或駕駛人
    若仍居住於戶籍地或能自戶籍地收受送達文書或郵件，衡情
    自無另向公路監理機關申請增設通信地址之必要，是此一「
    通信地址」之增設，雖係一便民措施，實質上已屬人民所陳
    報之行政程序法第72條第1 項前段所定「住居所」，自難強
    認陳報人之住居所仍係原「戶籍地」，而仍以其戶籍地為送
    達處所。
  (二)次按公路監理電腦系統車輛車籍及駕駛人駕籍增設「通信地
    址」欄位作業注意事項第5 項之規定，其使用範圍包括監理
    機關依權責舉發之違規通知單、裁決書；又「公路監理機關
    受理車主、駕駛人申請增設『通信地址』後，應立即登載於
    公路監理電腦系統之車籍及駕籍檔中；爾後各項便民服務之
    通知事項及汽車燃料使用費繳款通知、汽車使用牌照稅繳款
    通知及違規通知單、裁決書之送達，皆以通信地址寄發」，
    此於上開注意事項於97年3 月21日修正前（即本件異議人申
    請增設通信地址時）之第6 項亦定有明文，且未限定於監理
    機關依權責舉發之違規通知單。準此，倘車主或駕駛人填寫
    申請書增設通信地址（陳報住居所），公路監理機關即有義
    務登載於電腦系統中，並依此地址寄發，否則既無以達到前
    開注意事項第1 項所示：「基於社會現況及便民原則，並因
    應車主、駕駛人需要」之訂定目的，亦與行政程序法第72條
    第1 項前段之規定未合。從而，原舉發單位即本件之臺南縣
    政府警察局交通隊於逕行舉發違反道路交通管理事件時，應
    亦以公路監理電腦系統作為查詢車籍及駕籍之依據，此時若
    車主或駕駛人有申請增設「通信地址」時，亦應以此作為寄
    發地址，方能期受通知人得以受送達。
  (三)另違反本條例第12條至第68條之規定者，由公路主管機關處
    罰；前項處罰於裁決前，應給予違規行為人陳述之機會，道
    路交通管理處罰條例第8 條第1 項第1 款、第2 項定有明文
    。又違反道路交通管理處罰條例之行為人，未依規定自動繳
    納罰鍰或未依規定到案聽候裁決，處罰機關固得依違反道路
    交通管理事件統一裁罰基準及處理細則第44條第1 項之規定
    ，依該處理細則附件之統一裁罰基準表，對行為人逕行裁決
    。惟該條項規定乃必以行為人經合法收受舉發通知單後，無
    正當理由未依該舉發通知單上所載應到案日期為罰鍰之繳納
    或到案聽候裁決時，方有適用。易言之，如行為人未能合法
    收受舉發通知單之送達，即不能認受處分人已經合法收受舉
    發通知單而逕行裁決。
  (四)另查上開時、地駕駛系爭車輛違規等事實，為異議人所是認
    ，並有異議人提出之原處分機關高監自裁字第80-MM0000000
    號違反道路交通管理事件裁決書、通知書各1 份在卷可稽，
    此部分之事實固堪認定。另原舉發單位依據上開違規事實逕
    行舉發，製作通知單，交由郵政機關送達，送達地址為「高
    雄縣仁武鄉烏林村維新巷19號」，並於97年9 月18日寄存於
    仁武郵局等情，亦有臺南縣政府警察局98年2 月25日南縣警
    交字第0980007933號函暨所附之送達證書、98 年4月13日南
    縣警交字第0980014785號函暨所附之送達證書、個人戶籍資
    料查詢結果、車籍查詢、基本資料詳細畫面等在卷可稽。惟
    異議人業於本件舉發前即91年3 月2 日向原處分機關申請系
    爭車輛車籍增設通信地址，另於93年8 月22日向申請汽機車
    駕駛執照增設通信地址，其申請地址皆為「高雄縣仁武鄉○
    ○村○○街72號」等情，有原處分機關98年6 月9 日高監自
    字第0980025946號函暨所附之93年8 月22日之公路監理業務
    通信地址申請書（下稱申請書）、公路監理資訊系統查詢畫
    面等在卷可稽。又異議人迄今仍住在該址，且其戶籍地無法
    收受文書等節，亦有異議人提出之中華電信費用繳費通知、
    台灣大寬頻訂戶繳費收據、原處分機關所寄發並註明「車籍
    通信地址：高雄縣仁武鄉○○村○○街72號」之稅單、車輛
    定期檢驗服務單，及上開送達證書等在卷足憑，是足認異議
    人迄今仍居住於上開通信地址無訛。是異議人主觀上已有久
    住於通信地址之意思，客觀上亦有住於該處之事實，該通信
    地址即為其住居所，而不應以其所登記之戶籍地為唯一認定
    依據。復異議人既已陳報通信地址為其住居所，本件舉發機
    關即臺南縣政府警察局自應將舉發通知單送達於異議人上開
    住居所，其送達程序方為合法。準此，臺南縣政府警察局僅
    將本件舉發通知單送達「高雄縣仁武鄉烏林村維新巷19號」
    ，未送達異議人上開所陳報之住居所，亦無公路監理電腦系
    統車輛車籍及駕駛人駕籍增設「通信地址」欄位作業注意事
    項第7 項、第8 項規定，曾先寄發通信地址遭退回2 次而經
    註銷通信地址，或因退回而再以戶籍地址寄發之情形，足認
    該舉發通知單之送達顯非合法。
  (五)原抗告意旨雖以：公路監理電腦系統車輛車籍及駕駛人駕籍
    增設「通信地址」欄位作業注意事項第5 項規定，其使用範
    圍包括各項便民服務之通知事項、汽車燃料使用費繳款通知
    、汽車使用牌照稅繳款通知及『監理機關』依權責舉發之違
    規通知單、裁決書；惟本案係由警察機關依權責所舉發，不
    是用上述通信地址；且增設通信地址之申請書表右上角已載
    明「違規單不寄通信地址」云云。然查，人民所增設之「通
    信地址」，實係行政程序法第72條第1 項前段之「居所地」
    ，行政機關應據為送達，已如前述；而關於行政程序法之送
    達規定，應適用於行政機關之各項行政行為，不應區分何種
    文書而有不同判斷標準，是同係影響人民權益甚鉅之「監理
    機關舉發之違規通知單」及「非監理機關舉發之違規通知單
    」，亦應有相同判斷及送達依據，方符法理，尚不得由行政
    機關恣意為之。再自一般人民角度而言，實難期待人民均能
    區別警察機關或監理機關舉發之違規通知單有何不同？或可
    知悉違規舉發、裁決之二階段行政處分為何？更遑論其得以
    認識相關違規通知或裁決之送達方式、法令依據之何在？再
    者，警察機關之舉發通知單，可視為廣義之監理業務範疇，
    倘若人民已填具上開監理業務通信地址，基於信賴保護原則
    ，本可期待與監理有關之相關通知等均會送達通信地址，縱
    然在申請書上已載明：「違規單不寄通信地址」等語，惟人
    民為申請時，已有原戶籍地無法受送達之意思表示及需求，
    乃申請變更送達處所為戶籍地以外之居所地，其主觀上應係
    就全部監理業務相關通知均使用該通信地址，而無區分「非
    『監理機關』依權責舉發之違規通知單」即不得寄送通信地
    址之意思，關於申請書上有何記載，申請人亦無置喙之餘地
    ，只能選擇接受，實際上原「戶籍地」已無法受送達之事實
    狀態並未改變；且於申請當時，申請人尚無違規單之產生，
    而人民只能選擇就現況予以申請，無從另就「非監理機關舉
    發之違規通知單」，另為增設送達方式之申請，復對於相關
    監理法令所知有限之情形下，亦難期待其可明確預見未來有
    何種文書不能寄通信地址或後續將產生何種法律效果。則該
    行政機關之便民措施（即上開通信地址之設立），無異反陷
    人民於不利（警察機關舉發通知單仍向戶籍地址送達，致逾
    到案期限）。是尚難以監理機關嚴格區別舉發通知單與裁決
    書送達方式不同，且於上開申請書上已載明「違規單不寄通
    信地址」，即得將「非監理機關舉發之違規通知單」之送達
    ，以受處分人之戶籍地為住居所之唯一認定標準；就「監理
    機關舉發之違規通知單」及其餘汽車燃料使用費繳款通知、
    汽車使用牌照稅繳款通知及違規通知單、裁決書等同具有公
    法上效力之行政行為文書，卻得以通信地址為其送達處所，
    而無視於應受送達人已陳報之實際住居所。從而，原處分機
    關上開所認，顯有違誤，亦有悖於一般人民之法律感情。
  (六)綜上，原舉發機關未盡查證之責，就前開舉發違反道路交通
    管理事件通知單，未向上開增設之通信地址（住居所）送達
    ，揆之上開規定及說明，自難謂合法送達，復綜觀卷附證據
    及原審調查所得，亦乏積極事證足資證明異議人已受前開通
    知單之合法送達，而使異議人無從即時逕繳最低罰鍰或陳述
    意見之機會，原處分機關於此情形下逕行裁決，揆諸前開規
    定，尚有未合，異議人之異議即為有理由。
五、綜上所述，原裁定以原處分機關本件裁決於法未合，因而撤
    銷原處分，並諭知由原處分機關更為適法之處理，經核並無
    不合。抗告意旨指摘原裁定不當，為無理由，應予駁回。
六、據上論結，應依道路交通案件處理辦法第26條，刑事訴訟法
    第412 條，裁定如主文。
中    華    民    國    98    年    8     月    31    日
                   刑事第八庭    審判長法  官   洪兆隆
                                       法  官   李政庭
                                       法  官   陳志銘
以上正本證明與原本無異。
不得再抗告。
中    華    民    國    98    年    8     月    31    日
                                       書記官   黃琳群


司法院資訊處製作；財團法人民間司法改革基金會備份。
